臺灣新竹地方法院民事裁定　　　　　　 99年度監宣字第124號
聲　請　人　李吳吟鶴
聲　請　人　李吳玉娟
聲　請　人　吳雨圭
相　對　人　吳海樹
關　係　人　李齡甯
關　係　人　吳雨金
上列聲請人聲請監護宣告事件，本院裁定如下：
    主  文
宣告吳海樹（民國六年八月十日生，身分證統一編號：Ｚ0000000
00號）為受監護宣告之人。
選定李吳吟鶴（民國○○年○○月○日生，身分證統一編號：Ｚ0
00000000號）、李吳玉娟（民國○○○年○月○○日生，身分證
統一編號：Ｚ000000000號）、吳雨圭（民國四十四年年一月十五
日生，身分證統一編號：Ｚ000000000號）為受監護宣告之人之監
護人。
指定李齡甯（民國○○○年○月○○日生，身分證統一編號：Ｚ0
00000000號）為會同開具財產清冊之人。
聲請程序費用新臺幣壹仟元由受監護宣告之人負擔。
    理  由
一、聲請意旨略以：聲請人李吳吟鶴、李吳玉娟、吳雨圭為相對
    人吳海樹之子女，相對人因意識昏迷、慢性呼吸衰竭需長期
    使用呼吸器，雖經屢為延醫診治均不見起色，致精神障礙，
    不能為意思表示、受意思表示或辨識其意思表示之效果，爰
    依法聲請宣告相對人為受監護宣告之人，並提出衛生署新竹
    醫院診斷證明書、戶籍謄本3 份為證。
二、按對於因精神障礙或其他心智缺陷，致不能為意思表示或受
    意思表示，或不能辨識其意思表示之效果者，法院得因本人
    、配偶、四親等內之親屬、最近一年有同居事實之其他親屬
    、檢察官、主管機關或社會福利機構之聲請，為監護之宣告
    ，民法第14條第1 項定有明文。
三、經查，聲請人等人為相對人之子女，有聲請人提出之戶籍謄
    本附卷可憑，是聲請人為相對人之四親等內之親屬無訛。又
    經本院於民國（下同）99年8 月30日會同鑑定人即衛生署新
    竹醫院詹仁輝醫師就相對人之現況為鑑定時，見相對人臥於
    病床上，插有鼻胃管、氣切管及使用尿袋，又相對人於本院
    點呼其姓名時並無反應，有本院同日鑑定筆錄1 份在卷可佐
    。另參酌鑑定人就相對人之鑑定結果認：綜合相對人過去之
    生活史、疾病史、身體檢查、精神狀態檢查結果顯示，其臨
    床診斷惟失智症。因受疾病影響，其語言能力、行動能力受
    損，日常生活完全依賴他人之照顧。其目前之精神障礙無法
    回復，導致其為意思表示或受意思表示及辨識其意思表示效
    果之能力完全喪失，精神狀態已達監護宣告之程度等情，有
    衛生署新竹醫院99年9 月3 日新醫精字第0990005971號函暨
    所附精神鑑定報告書在卷可稽，足見相對人已因失智症致不
    能為意思表示、受意思表示，或不能辨識其意思表示之效果
    至明。從而，聲請人聲請宣告相對人為受監護宣告之人，核
    無不合，應予准許。
四、次按受監護宣告之人應置監護人。法院為監護之宣告時，應
    依職權就配偶、四親等內之親屬、最近一年有同居事實之其
    他親屬、主管機關、社會福利機構或其他適當之人選定1 人
    或數人為監護人，並同時指定會同開具財產清冊之人。法院
    為前項選定及指定前，得命主管機關或社會福利機構進行訪
    視，提出調查報告及建議。監護之聲請人或利害關係人亦得
    提出相關資料或證據，供法院斟酌。法院選定監護人時，應
    依受監護宣告之人之最佳利益，優先考量受監護宣告之人之
    意見，審酌一切情狀，並注意下列事項：（一）受監護宣告
    之人之身心狀態與生活及財產狀況。（二）受監護宣告之人
    與其配偶、子女或其他共同生活之人間之情感狀況。（三）
    監護人之職業、經歷、意見及其與受監護宣告之人之利害關
    係。（四）法人為監護人時，其事業之種類與內容，法人及
    其代表人與受監護宣告之人之利害關係。民法第1110條、第
    1111條、第1111條之1 分別定有明文。又監護宣告之裁定，
    應同時選定監護人及指定會同開具財產清冊之人，並附理由
    ，民事訴訟法第604 條第1 項亦有規定。查受監護宣告之人
    即相對人之配偶已於96年死亡，相對人育有4 女2 子，分別
    為長女李吳吟鶴、次女李吳玉娟、三女吳月靜（已歸化日本
    籍，現住日本東京）、四女吳玉緣（已移民加拿大）、長子
    吳雨金、次子吳雨圭，此有台北市政府社會局之訪查評估報
    告所附家系圖1 份在卷可參，且為聲請人三人人及關係人吳
    雨金所不爭執，應堪認屬實。聲請人李吳吟鶴、李吳玉娟、
    吳雨圭主張：其等有意願擔任監護人，請求法院選任其等擔
    任監護人等語。另關係人吳雨金則主張：因相對人交代由伊
    管理其事務，故請求法院選任伊擔任監護人等語。茲本院就
    聲請人李吳吟鶴、李吳玉娟、吳雨圭及關係人吳雨金所提出
    之相關主張及證據，審酌如下：
  (一)聲請人李吳吟鶴、李吳玉娟、吳雨圭主張：相對人因病住
    院前雖年逾90歲，但仍身體硬朗、神智清楚。99年發病後，
    自覺無力親自處理相關事務，乃將其印章、存摺交由關係人
    吳雨金保管，並由吳雨金代為收取租金後支付所需之日常開
    銷及水電稅費。吳雨金受託處理相對人之財產，但並未給予
    相對人最佳之醫療照護，不採納專業醫生建議之醫療行為、
    不願讓相對人以自費方式繼續於新竹醫院呼吸照護中心治療
    ，且為節省支出而將相對人轉入醫療資源無法與新竹醫院呼
    吸照護中心比擬之新中興醫院照護中心，又拒絕支付相對人
    之醫療費用。故關係人吳雨金並未給予相對人最佳利益之照
    護等語。
  (二)關係人吳雨金則主張：關係人吳雨金對相對人迄今之醫療
    照護均遵照署立新竹醫院之醫療流程，並僱請看護照料相對
    人。另聲請人所稱之自費方式違反新竹醫院與健保局簽訂之
    保險契約、亦違反醫療公平原則。又關係人並未拒絕給付相
    對人之醫療費用等語。
  (三)又本院為審酌本件選定監護人之聲請，爰依職權函請新竹
    市政府社會處及台北市政府社會局對聲請人等人及關係人進
    行訪視。
    新竹市政府社會處對關係人吳雨金、聲請人吳雨圭之訪視
      綜合評估略以：聲請人吳雨圭及關係人吳雨金雙方對相對
      人之監護均有意願，聲請人吳雨圭有穩定收入之工作及專
      業的醫療知識，對於相對人後續所需醫療模式或生活照顧
      方式之選擇，為其若擔任監護人之優勢。關係人與相對人
      同住十多年，目前負責管理相對人財產，因長期無工作，
      有時間可處理相對人後續生活照顧方式之事宜，為其若擔
      任監護人之優勢。以上有新竹市政府辦理監護權案件訪視
      調查表1 份附卷可參。
    台北市政府社會局對聲請人李吳吟鶴、李吳玉娟之訪視建
      議略為：綜合聲請人等人之家庭環境、扶養意願與能力，
      尚無證據顯示聲請人等人於照顧相對人之條件上有明顯不
      利之處，亦即聲請人等人均有能力負擔監護相對人之責任
      ，故建議由聲請人等三人共同監護。以上有台北市政府社
      會局監護宣告或輔助宣告相關事項訪查評估報告1 份附卷
      可參。
  (四)本院綜合參酌上揭訪視調查表及訪查評估報告之結果，認
    聲請人等人及關係人吳雨金均有監護之意願與動機，惟彼此
    卻拒絕由對方任監護人，雙方爭執之重點在於是否應讓相對
    人以自費方式接受更佳之醫療照護。聲請人一方認為相對人
    擁有多筆財產，且聲請人等人每月亦有提供生活費予相對人
    ，故相對人除健保提供之基本醫療資源外，可以自費方式獲
    得更佳之醫療品質，以減輕其病痛。關係人吳雨金則認為既
    有健保制度，即應按規定接受醫療照顧，若需由家屬自費以
    獲得較佳之醫療照顧則屬違法。按父母對於子女付出關愛與
    照顧時，其出發點在於給予、並非著眼於子女日後之回報，
    然子女仍當以寸草春暉的心意回報父母恩情，始為人情之常
    ，故「佛說父母恩重難報經」中提及，「左肩擔父，右肩擔
    母，研皮至骨，穿骨至髓，遶須彌山，經百千劫，血流沒踝
    ，猶不能報父母深恩」，是以父母之恩德無量無邊，子女難
    以報答其恩情。經查，本件聲請人一方審度相對人自身及聲
    請人等人之經濟條件，欲使用自費方式使相對人能獲得更適
    切及有尊嚴之醫療品質，聲請人等人以慈烏反哺之心意回報
    父母恩情，衡情應無反對之理由。再查，關係人吳雨金認自
    費方式違反新竹醫院與健保局簽訂之保險契約、亦違反醫療
    公平原則之說法，與父母對於子女褓抱提攜的心意相較，不
    免予人有台語俗諺「飼仔無論飯，飼父母算頓」之歎。末查
    ，關係人吳雨金以聲請人李吳吟鶴自身健康不佳、李吳玉娟
    夫家另有長輩、自身患有憂鬱症等為由，認前開聲請人不適
    任擔任監護人之職。然「成年監護制度」重在保護受監護宣
    告之人，維護其人格尊嚴，並確保其權益，故法院所考量者
    在於監護人對受監護宣告之人的保護照顧得否以後者之最佳
    利益為出發點。關係人吳雨金雖有「有時間可處理相對人後
    續生活照顧方式事宜」之優勢，但相對人近年曾對其提出家
    暴指控，伊則以相對人對子女管教甚嚴、常因家中瑣事而發
    生衝突為由，欲淡化前開指控，惟本院審酌伊與年邁之相對
    人已同住多年，偶有齟齬嫌隙在所難免，但若導致進出警局
    之程度，相對人亦難僅歸咎於相對人管教甚嚴，故前開優勢
    亦已不復存在。又本院另考量如本件由聲請人等人與關係人
    吳雨金共同監護，固可互相監督，惟本件聲請人與關係人吳
    雨金難以達成協議之點厥為是否應給予相對人自費之醫療資
    源，是如雙方就此事項意見相左而無法協議時，將可能損及
    相對人之權益，是由聲請人等人與關係人吳雨金共同監護，
    應非適當之安排。本院綜合上情，爰選任聲請人李吳吟鶴、
    李吳玉娟、吳雨圭擔任相對人之監護人。又本院雖未選任關
    係人吳雨金擔任監護人，惟伊仍為相對人之子，監護人李吳
    吟鶴、李吳玉娟、吳雨圭自不得無故拒絕伊探視相對人，並
    應避免發生無謂之衝突或爭執，而損及相對人之權益，一併
    敘明。
  (五)至聲請人李吳吟鶴、李吳玉娟、吳雨圭及關係人吳雨金所
    主張之其餘攻擊、防禦方法或所提證據，經本院審酌核與上
    揭裁定結果不生影響，本院爰不予一一論述指駁，一併敘明
    。
  (六)本件指定會同開具財產清冊之人部分，相對人之外孫女李
    齡甯於本院開庭時同意擔任相對人之會同開具財產清冊之人
    ，亦有同意書1 紙在卷可憑，爰並指定其為相對人之會同開
    具財產清冊之人，以維護相對人之利益。
六、依民事訴訟法第608 條第1 項，裁定如主文。
中    華    民    國   100    年    1     月    11    日
                    家事法庭  法  官  林秋宜
以上正本係照原本作成。
如不服本裁定關於選定監護人及指定會同開具財產清冊之人等部
分，應於送達後十日內向本院提出抗告狀，並繳納抗告費新臺幣
1千元；其餘關於宣告監護之部分，不得抗告。
中    華    民    國   100    年    1     月    11    日
                              書記官  許庚森